【裁判字號】    89,上易,2422
【裁判日期】    890509
【裁判案由】    違反醫師法
【裁判全文】
台灣高等法院刑事判決                          八十九年度上易字第二四二二號
    上  訴  人  臺灣板橋地方法院檢察署檢察官
    被      告  甲○○
                乙○○
    右二人共同
    選任辯護人  莊乾成
右上訴人因被告違反醫師法案件，不服台灣板橋地方法院八十七年度易字第四五一二
號，中華民國八十九年五月九日第一審判決（起訴案號：台灣板橋地方法院檢察署八
十七年度偵字第一二一、二九四五號），提起上訴，本院判決如左：
        主  文
上訴駁回。
        事  實
一、公訴意旨略以：被告甲○○係臺北縣板橋市○○街六三號「同德堂中醫診所」之
    負責醫師，明知被告乙○○並未取得合法之中醫師資格，依法僅能以傳統之推拿
    、外敷膏藥或按摩等方式為處置行為，並不得使用儀器，詎二人竟基於共同犯意
    之聯絡，由甲○○於民國八十五年一月十五日，僱用乙○○在該「同德堂中醫診
    所工作，先後於八十六年九月四日及八日，及其他不特定時間，以診所內之紅外
    線照射儀器，為蕭春蘭及不特定之病患從事熱敷等醫療行為，而擅自執行中醫醫
    療業務，嗣經中央健康保險局派員於八十六年十月二十三日訪查時，查知上情。
    案經中央健康保險局及臺北縣政府移送偵辦。因認被告共同涉犯醫師法第二十八
    條第一項前段之罪嫌云云。
二、訊據被告甲○○、乙○○固均坦承有於上開時、地為病患以紅外線照射儀器熱敷
    之事實，惟均堅決否認有何違反醫師法之犯行，均辯稱：診所之病人來看病，均
    先由甲○○看診後，如要包札、熱敷再交由乙○○依照伊之指示為之，甲○○每
    日均在診所內看診，並無病人直接找乙○○看病；熱敷是醫療行為的前置行為，
    其本身並非醫療行為，且丙○○查獲之所謂紅外線照射儀器，在一般之五金店均
    可購得，僅係作為熱敷之用，該儀器並非醫療器材，且乙○○使用該器材時，亦
    均係依甲○○之指示為云云。
三、查本件公訴人認被告等二人涉有違反醫師法犯行，無非以證人即前往該診所看病
    之病患蕭春蘭、戊○○、丁○○、林淑貞所論述之證言及中央健康保險局於於八
    十六年十月九日於現場查訪時所拍攝之所謂外線照射儀器之照片為論據；唯查：
  (一)按未取得合法醫師資格，不得擅自執行醫療業務。醫師法第二十八條定有明文。
    所謂醫療業務之行為，係指以治療、矯正或預防人體疾病、傷害、殘缺為目的，
    所為的診察、診斷及治療；或基於診察、診斷結果，以治療為目的，所為的處方
    、用藥、施術或處置等行為的全部或一部而言。依行政院衛生署八十二年十一月
    十九日衛書醫字第八二０七五六五六號公告不列入醫療管理之行為者有未涉及
    接骨或交付內服藥品，而以傳統之推拿方法，或使用民間習用之外敷膏藥、外敷
    生草藥與藥洗，對運動跌打損傷所為之處置行為。未使用儀器，未交付或使用
    藥品，或未有侵入性，而以傳統習用方式，對人體疾病所為之處置行為。如藉按
    摩、指壓、刮痧、腳底按摩、收驚、神符、香灰、拔罐、氣功與內功之功術等方
    式，對人體疾病所為之處置行為。又依該公告所稱不列入醫療管理之行為，無須
    申領任何證明文件，即可由業者自行執行，亦經行政院衛生署以八十七年五月二
    日衛署醫字第八七０一五五六０號函函釋在案，有該函附卷可稽（第一二一號偵
    查卷第一二八至一二九頁）。
  (二)本件證人即病患林淑貞於中央健康保險局台北分局（下稱丙○○）人員訪談時證
    稱被告乙○○為其貼藥膏、推拿云云（參丙○○八十六年十月十八日訪問紀錄，
    見二九四五號偵卷第十四頁正面），證人戊○○於丙○○人員訪談時證稱被告乙○○為其熱敷、拔罐、推拿及貼藥膏云云（見二九四五號偵卷第十九頁正面），
    證人蕭春蘭於丙○○人員訪談時證稱被告乙○○為其做紅外線照射、貼藥膏云云
    （見二九四五號偵卷第二十三頁正面）；核與證人鄒瀚仙即本件丙○○承辦人員
    於偵查中證稱被告使用之紅外線儀器係用來作熱敷云云（見二九四五號偵卷第三
    十四頁反面）及被告甲○○供承為病患熱敷有用藥草熱敷及紅外線熱敷云云（丙○○八十六年十月三十日訪問紀錄，見二九四五號偵卷第十頁正面）、被告乙○○供承以紅外線熱敷器為證人蕭春蘭熱敷云云（見一二一號偵卷第九十頁反面）
    、被告甲○○供稱本件紅外線照射器是熱敷用，於貼藥膏或推拿前為之云云（見
    原審八十八年六月三日訊問筆錄）等節相符。足見被告乙○○均係於為病患推拿
    或貼藥膏前先為病患熱敷，並無單獨為病患熱敷之情事。是被告乙○○係於為病
    患貼藥膏或推拿之前，先使用本件紅外線照射器照射病人患部熱敷，而熱敷係貼
    藥膏、推拿等處置行為之前置行為，熱敷本身並非獨立之處置行為甚明。
  (三)熱敷雖未在行政院衛生署民國八十二年十一月十九日衛署醫字第八二ｏ七五六五
    六號公告明示之不列入醫療管理行為之內，惟依該公告，外敷膏藥、推拿等處置
    行為均屬不列入醫療管理之處置行為，則依舉重明輕之法理，外敷膏藥、推拿等
    處置行為之非獨立處置行為之前置行為熱敷當亦非屬醫療管理行為。又依丙○○
    八十七年五月十八日健保北醫字第八七二一三三八ｏ號函（附於二九四五號偵卷
    第四十九頁），有關傷科治療（如冷、熱敷促進氣血循環），須配合其他傷科處
    置，不得單獨列報費用，即單一使用冷熱敷者，不予給付。又依丙○○八十五年
    五月十七日健保北醫字第八五二ｏ六一八三號函（附於二九四五號偵卷第五十六
    頁至五十九頁），傷科之推拿須配合其他傷科處置（如整復、冷熱敷、藥洗或換
    藥），不得單獨列報費用，另冷熱敷須配合其他傷科處置，不得單獨列報費用。
    又依該函所列全民健康保險中醫醫療給付與不給付範圍之其他不給付項目包括
    INFRA-RED LAMP（即紅外線燈）（見二九四五號偵卷第五十九頁）。是冷熱敷及
    紅外線燈均不列入健保給付項目，益證熱敷非屬醫療管理行為甚明。是熱敷既非
    屬醫療管理行為，則以何法熱敷（藥草、熱毛巾或紅外線燈等等）顯均無礙於熱
    敷非屬醫療管理行為之認定。而該所謂之紅外線燈，經本院送請行政院衛生署鑑
    定結果，亦無從認定為醫療器材，有該署八十九年十一月十八日衛署醫字第０八
    九００二二二六三號函在卷可按。是公訴人認被告乙○○以診所內之紅外線照射
    儀器，為蕭春蘭及不特定之病患從事熱敷之醫療行為（即醫療管理行為），而擅
    自執行中醫醫療業務云云，尚屬誤會。
  (四)又被告所使用之所謂紅外線燈，既難認定係屬醫療器材，經原審法院勘驗丙○○
    訪查錄影帶中之紅外線照射器、被告提出之本案診所使用之紅外線照射器及被告
    另行新購之紅外線照射器結果，其結構、外型均相同，照射器上均只有開關而無
    調節器，其燈泡品牌均為菲立普、一五０瓦（W）、 荷蘭製，有勘驗筆錄及相片
    在卷（原審卷第二二一頁）可稽。可見本件紅外線照射器係一僅具有以紅外線照
    射加熱功能之紅外線燈，並不具其他醫療功能。又本件紅外線照射器在一般五金
    器材行即可買到，有被告提出之芊影興業有限公司出貨單及收據在卷可依。又紅
    外線照射器屬不須查驗登記之醫療器材，有行政院衛生署八三衛署藥字第八三０
    四七七五０號公告附卷可憑。是本件紅外線照射器是否係屬行政院衛生署八十二
    年十一月十九日衛署醫字第八二０七五六五六號公告所謂之儀器﹖已非無疑。況
    按行政院衛生署八十二年十一月十九日衛署醫字第八二０七五六五六號公告其公
    告內容係按未涉及接骨或交付內服藥品，而以傳統之推拿方法，或使用民間習
    用之外敷膏藥、外敷生草藥與藥洗，對運動跌打損傷所為之處置行為。未使用
    儀器，未交付或使用藥品，或未有侵入性，而以傳統習用方式，對人體疾病所為
    之處置行為。如藉按摩、指壓、刮痧、腳底按摩、收驚、神符、香灰、拔罐、氣
    功與內功之功術等方式，對人體疾病所為之處置行為。不列入醫療管理之行為。
    是該公告之處置行為係對運動跌打損傷所為之處置行為，而之處置行為係對
    人體疾病所為之處置行為。故該公告所謂未使用儀器，顯係指如藉按摩、指壓、
    刮痧、腳底按摩、收驚、神符、香灰、拔罐、氣功與內功之功術等方式，對人體
    疾病所為之處置行為之未使用儀器而言。又運動跌打損傷係屬人體疾病之一種，
    二者有時難以區分，肌痛及肌炎、踝及足挫傷，得認屬「運動跌打損傷」，亦有
    行政院衛生署八十七年五月二日衛署醫字第八七０一五五六０號函附卷可稽（一
    二一號偵卷第一二八至一二九頁）。按本件證人蕭春蘭係因膝及小腿挫傷、腰之
    扭傷，而至本件診所就醫，而被告甲○○對伊之處置行為為熱敷、理筋手法、外
    敷三黃散，此觀證人蕭春蘭本件之病歷資料自明（見附於一二一號偵卷第十四頁
    之病歷）。是依前揭衛生署函釋，本件證人蕭春蘭所受之傷可認屬運動跌打損傷
    。而如前所述，本件被告乙○○為證人蕭春蘭以紅外線照射器照射患部熱敷，係
    為在蕭女患部貼藥膏之前置行為，而蕭女係運動跌打損傷，故被告乙○○為蕭女
    貼藥膏之行為乃屬上揭公告之對運動跌打損傷所為之外敷膏藥之處置行為，而
    非該公告之對人體疾病所為之處置行為，是被告乙○○於為證人蕭春蘭貼藥膏
    之前先以紅外線照射器照射患部熱敷，其雖有使用紅外線照射器（如前述，事實
    上係一紅外線燈），亦顯無違反上揭公告之情事。是公訴人認被告乙○○有使用
    紅外線照射儀器，而悖於衛生署八十二年十一月十九日衛署醫字第八二０七五六
    五六號公告（即使用儀器對人體疾病為處置行為）之事實云云，容屬誤會。
四、綜上所述，本件被告乙○○以紅外線照射器為病患熱敷之行為，核屬前揭行政院
    衛生署公告所稱不列入醫療管理之行為，其無須申領任何證明文件，即可自行執
    行該處置行為（參行政院衛生署八十七年五月二日衛署醫字第八七０一五五六０
    號函，見一二一號偵卷第一二八至一二九頁），是其是否係在被告甲○○之指示
    下執行本件熱敷行為，均非擅自執行醫療業務，自無由違反醫師法第二十八條第
    一項前段之規定。原審以被告犯罪不能證明，而諭知被告無罪之判決，經核並無
    違誤，公訴意旨，指摘原判決不當，求予撤銷改判，為無理由，應駁回其上訴。
據上論斷，應依刑事訴訟法第三百六十八條判決如主文。
本案經檢察官彭坤業到庭執行職務。
中    華    民    國    八十九    年      十二      月       二十二     日
                          臺灣高等法院刑事第十八庭
                              審判長法  官  吳      敦
                                    法  官  吳  明  峰
                                    法  官  林  陳  松
右正本證明與原本無異。
不得上訴。
                                    書記官  鎖  瑞  嶺
中    華    民    國    八十九    年      十二      月      二十七      日


司法院資訊處製作；財團法人民間司法改革基金會備份。
